ACORDAO-COMPLETO-2426269

ACÓRDÃO 2431/2021 ATA 5/2021 - PRIMEIRA CÂMARA

VISTOS, relatados e discutidos estes autos de tomada de contas especial instaurada pelo Fundo Nacional de Saúde, em desfavor da Sra. Mila Oyama Mascarenhas Fonseca Martins e da Farmácia Mila Fonseca Eireli - ME, em razão de irregularidades relacionadas ao Programa Farmácia Popular do Brasil.
ACORDAM os ministros do Tribunal de Contas da União, reunidos em sessão da 1ª Câmara, diante das razões expostas pelo relator, em:
9.1. rejeitar as alegações de defesa apresentadas pela Sra. Mila Oyama Mascarenhas Fonseca Martins;
9.2. julgar irregulares as contas da Sra. Mila Oyama Mascarenhas Fonseca Marins e da Farmácia Mila Fonseca Eireli- ME, com fundamento no art. 16, III, "b" e "c", da Lei 8.443/1992, e condená-las, solidariamente, ao pagamento das quantias a seguir especificadas, atualizadas monetariamente e acrescidas de juros de mora, calculados a partir das datas especificadas até a data do efetivo recolhimento, fixando o prazo de 15 (quinze) dias, a contar da notificação, para que comprovem, perante o Tribunal (art. 214, III, "a", do RI/TCU) , o recolhimento da dívida aos cofres do Fundo Nacional de Saúde, na forma da legislação em vigor:
	Data de ocorrência 
	Valor Original (R$) 

	31/3/2014
	        242,28 

	31/3/2014
	    2.103,60 

	31/3/2014
	          13,77 

	31/3/2014
	          13,20 

	4/4/2014
	            2,40 

	9/4/2014
	        323,04 

	9/4/2014
	          53,65 

	16/4/2014
	    3.205,80 

	16/4/2014
	            4,80 

	16/4/2014
	          37,20 

	3/5/2014
	          12,00 

	13/5/2014
	    1.467,14 

	13/5/2014
	          13,77 

	30/5/2014
	    9.730,80 

	2/6/2014
	  16.410,60 

	2/6/2014
	          24,00 

	6/6/2014
	    8.080,85 

	6/6/2014
	          13,77 

	4/7/2014
	  16.001,70 

	4/7/2014
	    8.004,81 

	4/7/2014
	          13,77 

	4/7/2014
	          22,80 

	31/7/2014
	  14.310,90 

	31/7/2014
	          25,20 

	1º/8/2014
	  11.612,39 

	9/9/2014
	  13.683,13 

	9/9/2014
	  16.172,50 

	9/9/2014
	          10,80 

	9/9/2014
	          36,00 

	9/9/2014
	          13,77 

	2/10/2014
	  17.329,50 

	2/10/2014
	          19,20 

	3/10/2014
	          13,77 

	3/10/2014
	  20.417,95 

	3/11/2014
	  17.769,60 

	3/11/2014
	  23.880,95 

	3/11/2014
	          13,46 

	28/11/2014
	  21.475,80 

	28/11/2014
	  25.757,67 

	28/11/2014
	          19,20 

	28/11/2014
	          31,20 

	14/1/2015
	  17.661,20 

	14/1/2015
	  26.726,58 

	14/1/2015
	          19,20 

	9/2/2015
	  19.577,30 

	9/2/2015
	  30.838,69 

	9/2/2015
	          69,30 

	9/2/2015
	            3,77 

	3/3/2015
	  21.138,72 

	3/3/2015
	  26.757,76 

	2/4/2015
	  29.727,75 

	2/4/2015
	  11.451,30 

	2/4/2015
	          13,46 

	2/4/2015
	          88,80 

9.3. aplicar à Sra. Mila Oyama Mascarenhas Fonseca Marins, com fundamento no art. 57 da Lei 8.443/1992 c/c art. 267 do RI/TCU, multa no valor de R$ 59.000,00 (cinquenta e nove mil reais) , fixando prazo de 15 (quinze) dias, a contar da notificação, para que comprove, perante este Tribunal (art. 214, III, "a", do RI/TCU) , o recolhimento da dívida aos cofres do Tesouro Nacional, atualizada monetariamente desde a data do presente acórdão até a do efetivo recolhimento, se for paga após o vencimento, na forma da legislação em vigor;
9.4. autorizar, desde logo, nos termos do art. 28, II, da Lei 8.443/1992, a cobrança judicial das dívidas, caso não atendida a notificação;
9.5. em cumprimento ao disposto no § 3º do art. 16 da Lei 8.443/1992, remeter cópia desta deliberação à Procuradoria da República no Estado da Bahia, para adoção das medidas que entender cabíveis.

Tomada de contas especial instaurada em razão de irregularidades relacionadas ao Programa Farmácia Popular do Brasil.

Primeira Câmara

Fundo Nacional de Saúde - MS.

3. Interessados/Responsáveis:
3.1. Responsáveis: Farmácia Mila Fonseca Eireli - ME (06.238.882/0001-04); Mila Oyama Mascarenhas Fonseca Martins (XXX.296.015-XX).

13.1. Ministros presentes: Walton Alencar Rodrigues (Presidente), Benjamin Zymler, Vital do Rêgo e Jorge Oliveira.
13.2. Ministros-Substitutos presentes: Augusto Sherman Cavalcanti e Weder de Oliveira (Relator).

ACORDAO-COMPLETO-2556891

Acórdão 7926/2022 - Primeira Câmara

ACORDAO-COMPLETO-2511198

Acórdão 15195/2021 - Primeira Câmara

WEDER DE OLIVEIRA

Reproduzo, a seguir, com ajustes de forma, a instrução da Secretaria de Controle Externo de Tomada de Contas Especial (Secex-TCE) , inserta à peça 43 dos presentes autos:
"INTRODUÇÃO
	Cuidam os autos de tomada de contas especial instaurada pelo Fundo Nacional de Saúde/Ministério da Saúde (FNS/MS) , em desfavor da Farmácia Mila Fonseca - Eireli - ME (CNPJ 06.238.882/0001-04) , solidariamente com a Sra. Mila Oyama Mascarenhas Fonseca Martins (CPF XXX.296.015-XX) , em razão do prejuízo causado por fraude/desvio na gestão de programas sociais, dos recursos do Sistema Único de Saúde (SUS) no âmbito do Programa Farmácia Popular do Brasil - Aqui Tem Farmácia Popular (PFPB) , na Farmácia Mila Fonseca - Eireli - ME, localizada na Rua Ruy Barbosa, n. 31, Prédio Centro, no município de Santo Estevão, Bahia, CEP 44.190-000, nos exercícios de 2014 e 2015.
HISTÓRICO 
2.	O Programa Farmácia Popular do Brasil - PFPB foi instituído pela Lei 10.858, de 13/4/2004, regulamentado pelo Decreto 5.090, de 20/5/2004, para cumprir uma das principais diretrizes da Política Nacional de Assistência Farmacêutica: dar à população o acesso a medicamentos considerados essenciais, utilizando ou não o Sistema Único de Saúde (SUS) .
3.	As farmácias e drogarias que participam do Programa Farmácia Popular do Brasil estão sujeitas à legislação que regulamenta a matéria, notadamente, além da Lei e do Decreto acima citados, de portarias do Ministério da Saúde. No caso presente, cita-se a PRT 971/GM/MS, de 15/5/2012, posteriormente revogada pela PRT 111/GM/MS, de 28/1/2016. Registra-se que as normas do Gabinete do Ministro da Saúde, que haviam sido publicadas no período de 1990 até 28 de setembro de 2017, foram consolidadas em seis Portarias de Consolidação (PRC) . Dessa forma, a Portaria nº 111/2016 foi revogada e teve seu texto consolidado na Portaria de Consolidação nº 5, de 28/9/2017, Seção III, Anexo LXXVII, que passou a regulamentar o Programa Farmácia Popular a partir dessa data.
4.	A presente TCE originou-se de constatações do Departamento Nacional de Auditoria do SUS (Denasus) em auditoria realizada em abril de 2016 com a finalidade de avaliar a execução do Programa Farmácia Popular do Brasil junto à Farmácia Mila Fonseca Eireli - ME (CNPJ 06.238.882/0001-04) , localizada à Rua Ruy Barbosa, 31 (PREDIO) - Centro, no município de Santo Estevão/BA, abrangendo o período de janeiro/2014 a abril/2015, com foco no cumprimento das normas estabelecidas pela Portaria 971/MS/GM, de 15/5/2012, vigente à época, que dispõe sobre o Programa Farmácia Popular do Brasil.
5.	Foram constatadas no Relatório de Auditoria 16.309/MS/SGEP/DENASUS (peças 17 e 18, anexos às peças 19 a 21) as seguintes ocorrências:
a) falta de apresentação de notas fiscais comprovando as aquisições dos medicamentos dispensados pelo PFPB, no valor histórico de R$ 431.860,31, em afronta ao Paragrafo 2. e 3. do art. 23, art. 39 e inciso I do art. 40 da PT/GM/MS n. 971 de 15 de maio de 2012. Revogada pela Portaria GM/MS 111/2016 de 28/01/2016.  Evidência: constatação 425960 e 425957 (peça 17, p.13-20 e peça 18, p. 1-9) ;
b) registro de dispensação em nome de pessoas falecidas, no valor histórico de R$ 19,20 infringindo o art. 21 e 23, e inciso I do art. 40, da Portaria 971/GM/MS, de 15/5/2012. Evidência: constatação 426002 (peça 17, p.13-20 e peça 18, p. 1-9) ;
c) falta de apresentação de cupons vinculados e respectivas prescrições médicas, no valor histórico de R$ 583,06, contrariando o art. 24, art. 26, § 1º do art. 27 e § 3º do art. 32 da Portaria 184/GM/MS, de 3/2/2011, e art. 22, §1º do art. 23 e § 3º do art. 28, da Portaria 971/GM/MS, de 15/5/2012. Evidência: constatações 426006 e 425999 (peça 17, p.13-20 e peça 18, p. 1-9) .
6.	Diante das constatações, o Denasus deu oportunidade de defesa aos responsáveis, em obediência aos princípios constitucionais que asseguram o direito ao contraditório e à ampla defesa. Conforme cita o Relatório de Auditoria Denasus 16.309, os responsáveis apresentaram justificativas que não lograram afastar as irregularidades (peça 17, p.13) .
7.	Superada a fase de defesa administrativa, foram emitidas notificações de cobrança pela Secretaria Executiva do FNS aos responsáveis (peças 13 a 15) . Constam dos autos os avisos que comprovam o recebimento das comunicações (peças 1 a 3) .
8.	Assim, o motivo que levou à instauração da presente Tomada de Contas Especial está materializado por prejuízo causado pelo referido estabelecimento comercial ao Programa Farmácia Popular do Brasil, no valor histórico de R$ 432.462,57, no período compreendido entre janeiro/2014 e abril/2015, tendo em vista irregularidades que contrariaram as normas vigentes à época, especialmente a Portaria 971/GM/MS de 15/5/2012, frente às constatações apontadas no Relatório de Auditoria 16.309 do Denasus (peças 17 e 18) e consolidadas na Matriz de Responsabilização acostada pelo órgão instaurador (peça 12) .
9.	Com base no Relatório de Auditoria do Denasus e com fundamento na IN/TCU 71/2012, alterada pela IN/TCU 76/2016 e DN/TCU 155/2016, o Fundo Nacional de Saúde, em 04/12/2017, autorizou a instauração de Tomada de Contas Especial (peça 22) .
10.	O Relatório Completo do Tomador de Contas Especial 134/2017 (peça 23) registra a apuração dos fatos, a quantificação do dano, bem como a identificação dos responsáveis, nos termos do art. 2º da IN TCU 71/2012.
11.	Registra, ainda, que foi dada oportunidade de defesa aos responsáveis, conforme as notificações relacionadas no item 'V' do relatório do tomador, expedidas visando a regularização das contas e o ressarcimento do dano (peça 23, p. 9-10) . Conforme item 'VI' do mesmo relatório, os responsáveis apresentaram justificativas após a emissão do Relatório de Auditoria (peça 23, p. 10) .
12.	Com base nas informações do Relatório Completo do Tomador de Contas Especial 134/2017 (peça 23) , os débitos associados às irregularidades são aqueles constantes do Relatório de Auditoria 16.309 do Denasus e seus anexos (peças 17-21) , listados no item 5 desta instrução.
13.	Por fim, o tomador de contas concluiu pela responsabilização de Mila Oyama Mascarenhas Fonseca Martins (CPF XXX.296.015-XX) , solidariamente com Mila Oyama Mascarenhas Fonseca - ME (CNPJ 06.238.882/0001-04) , quantificando-se o débito no valor de R$ 589.651,18, atualizado em 12/12/2017 (peça 23) . A inscrição em conta de responsabilidade, no SIAFI, foi efetuada mediante a Nota de Lançamento de Sistema 2017NS080198, de 12/12/2017 (peça 11) .
14.	Uma vez concluída a TCE no âmbito do Fundo Nacional de Saúde, foi remetida ao Ministério da Transparência e Controladoria-Geral da União, onde foi lavrado o Relatório de Auditoria 650/2018 (peça 24) , retratando as questões relatadas no Relatório de Tomada de Contas Especial.
15.	Diante disso, a Secretaria de Controle Interno certificou a irregularidade das contas (peça 25) , acompanhado do parecer do dirigente do órgão de controle interno (peça 26) .
16.	Em 4/9/2018, o Ministro de Estado da Saúde declarou ter tomado conhecimento das conclusões contidas no relatório e certificado de auditoria, bem como no parecer da Secretaria Federal de Controle Interno da Controladoria-Geral da União da Presidência da República, manifestando-se pela irregularidade das contas e determinando o encaminhamento do processo ao Tribunal de Contas da União (peça 27) .
17.	A presente tomada de contas especial foi autuada no TCU em 23/10/2018, dando início à fase externa da TCE, sendo registrada no sistema e-TCE sob número 894/2017. No âmbito do TCU foi realizada a análise que culminou com a instrução à peça 29, com a proposta de citação dos responsáveis, a qual contou com a anuência do titular da unidade técnica. As citações foram realizadas conforme competência delegada pelo relator, Ministro Substituto Weder de Oliveira, nos termos dos ofícios às peças 32 e 33.
ANÁLISE DOS PRESSUPOSTOS DE PROCEDIBILIDADE DA IN/TCU 71/2012
Prejuízo ao Contraditório e Ampla Defesa
18.	Verifica-se que não há prejuízo ao contraditório e ampla defesa, uma vez que não houve o transcurso de mais de dez anos desde o fato gerador sem que tenha havido a notificação dos responsáveis pela autoridade administrativa federal competente (art. 6º, inciso II, c/c art. 19 da IN/TCU 71/2012, modificada pela IN/TCU 76/2016) , pois os recursos transferidos e as despesas impugnadas referem-se aos exercícios de 2014 e 2015, e os responsáveis foram notificados sobre as irregularidades pela autoridade administrativa competente, conforme descrito no Relatório Completo do Tomador de Contas Especial 134/2017 (peça 23) .
Valor de Constituição da TCE
19.	Verifica-se, também, que o valor atualizado do débito apurado (sem juros) em 1/1/2017 é de R$ 510.867,54, portanto superior ao limite mínimo de R$ 100.000,00, na forma estabelecida conforme os arts. 6º, inciso I, e 19 da IN/TCU 71/2012, modificada pela IN/TCU 76/2016.
VERIFICAÇÃO DA EXISTÊNCIA DE OUTROS DÉBITOS
20.	Em atenção ao comando contido no item 9.4 do Acórdão 1772/2017-TCU-Plenário, de relatoria do Exmo. Ministro-Substituto Augusto Sherman Cavalcanti, e em atendimento ao disposto no art. 6º, § 1º, da Instrução Normativa TCU 71/2012, informa-se que não foi constatada a existência de outros débitos imputáveis aos responsáveis arrolados nestes autos em demais processos em tramitação no Tribunal. 
EXAME TÉCNICO
Esgotamento da via administrativa do Ministério da Saúde para ressarcimento do dano
21.	Preliminarmente, oportuno consignar que, nos termos do art. 23, § 1º, do Decreto 7.827/2012, que regulamenta a Lei Complementar 141/2012, e item 9.3.5.2 do Acórdão 1072/2017-TCU-Plenário (Relator Min. Bruno Dantas) , foram esgotadas, na via administrativa de controle interno do Ministério da Saúde, as medidas para ressarcimento do dano, conforme notificações aos responsáveis constantes da peça 13 e listadas no relatório do tomador de contas (peça 23, p. 9-10) .
Irregularidades geradoras de dano ao erário
22.	Conforme se extrai da situação sintetizada na seção "Histórico" desta instrução, o tomador de contas identificou como ilícito gerador do dano as seguintes irregularidades:
a)	 Ocorrência 1: registro de dispensação sem a comprovação das aquisições, por meio de notas fiscais, dos medicamentos dispensados no âmbito do Programa Farmácia Popular do Brasil;
Valor histórico: R$ 431.860,31;
Responsáveis: Mila Oyama Mascarenhas Fonseca - ME (CNPJ 06.238.882/0001-04) e Sra. Mila Oyama Mascarenhas Fonseca Martins (CPF XXX.296.015-XX) ;
Dispositivos §§ 2º e 3º do art. 23, art. 39, e inciso I do art. 40 da Portaria 971/GM/MS, de 15/5/2012, revogada pela Portaria GM/MS 111/2016 de 28/1/2016;
Conduta: deixar de comprovar com as notas fiscais as aquisições dos medicamentos e/ou correlatos dispensados por meio do PFPB, quando deveria ter apresentado notas fiscais fidedignas contendo a informação da aquisição dos medicamentos dispensados pelo Programa Farmácia Popular do Brasil;
Evidência: constatações 425957 e 425960, conforme Relatório de Auditoria 16309-MS/SGEP/Denasus (peça 17, p. 13-20 e peça 18 1-9) .
b) Ocorrência 2: registro de dispensação em nome de pessoas falecidas no Sistema Autorizador de Vendas do Programa Farmácia Popular do Brasil;
Valor histórico: R$ 19,20;
Responsáveis: Mila Oyama Mascarenhas Fonseca - ME (CNPJ 06.238.882/0001-04) e Sra. Mila Oyama Mascarenhas Fonseca Martins (CPF XXX.296.015-XX) ;
Dispositivos violados: §§ 2º e 3º do art. 23, art. 39 e inciso I do art. 40 da PT/GM/MS n. 971, de 15 de maio de 2012, revogada pela Portaria GM/MS 111/2016 de 28/1/2016;
Conduta: registrar dispensação de medicamentos e/ou correlatos do PFPB em nome de pessoas falecidas, quando deveria ter sido realizado um controle afim de evitar essas dispensações irregulares;
Evidência: constatação 426002, conforme Relatório de Auditoria 16309/MS/SGEP/Denasus (peça 18, p. 5) .
c) Ocorrência 3: falta de apresentação de cupons vinculados e respectivas prescrições médicas registrados nas dispensações do Programa Farmácia Popular do Brasil;
Valor histórico: R$ 583,06;
Responsáveis: Mila Oyama Mascarenhas Fonseca - ME (CNPJ 06.238.882/0001-04) e Sra. Mila Oyama Mascarenhas Fonseca Martins (CPF XXX.296.015-XX) ;
Dispositivos violados: Artigo 39 da Portaria GM/MS n. 971 de 15/05/2012, revogada pelo Artigo 36 da Portaria GM/MS n. 111/2016 de 28/01/2016;
Conduta: registrar dispensação de medicamentos e/ou correlatos do PFPB sem apresentar as receitas médicas associadas a cupons e vinculados;
Evidência: constatações 425999 e 426006, conforme Relatório de Auditoria 16309/MS/SGEP/Denasus (peça 17, p. 13-20 e peça 18, p. 1-9) .
23.	Ressalte-se que todas as ocorrências se referem à deficiência na gestão de recursos e/ou dispensações de medicamentos no âmbito do Programa Farmácia Popular do Brasil (PFPB) , como descrito no Relatório de Auditoria 16309 (peças 17-18) do Departamento Nacional de Auditoria do SUS (Denasus) .
Responsabilização da Pessoa Física dos Empresários Individuais, Sócios e Dirigentes dos Estabelecimentos Comerciais e Individualização das Condutas
24.	Em pesquisa à base de dados de Acórdãos do TCU, localizam-se diversos processos julgados referentes ao Programa Farmácia Popular do Brasil que já tiveram acórdãos publicados, entre os quais os TCs Processo 002.874/2014-8, Processo 003.274/2013-6 e Processo 030.027/2017-9. Nesses processos foi considerada a responsabilização solidária do representante legal e da empresa, não se vislumbrando motivo para entendimento diverso.
25.	Em raciocínio convergente, embora não se veja de pronto no arcabouço jurídico estabelecido para o Programa Farmácia Popular do Brasil condições inequívocas para o enquadramento in totum na Súmula TCU 286, quando a pessoa jurídica de direito privado responde solidariamente com seus administradores pelos danos causados ao erário na aplicação desses recursos, entende-se cabível invocar aquele entendimento considerando uma situação fática e continuada, amparada em seguidas portarias e concertações com as farmácias participantes, caracterizando uma ação pública, com recursos públicos a elas transferidos.
26.	Em julgado mais recente (Acórdão 5259/2018-TCU-1ª Câmara, relator Ministro Vital do Rêgo, proferido no TC Processo 030.027/2017-9) , os posicionamentos da unidade técnica, do Ministério Público Junto ao TCU e do Relator foram uníssonos por considerar o caráter convenial conferido às avenças firmadas com farmácias e drogarias privadas pelo Programa Farmácia Popular do Brasil, o que corrobora a citação da pessoa jurídica em solidariedade com a pessoa física dos seus administradores. Cita-se trecho do Voto condutor do referido Acórdão:
'Com relação à matéria de fato, como bem ressaltou o MPTCU, a norma que instituiu o PFPB (art. 2º, inciso II, da Portaria 184/2011, sucedido pelo art. 2º, inciso II, Portaria 111/2016) atribuiu ao programa, expressamente, a natureza de convênio, por meio do qual é outorgado ao particular (farmácia ou drogaria integrante da rede privada) a gestão de recursos públicos. Assim, ao assumir voluntariamente o múnus público de gestão de recursos do PFPB, o particular se submete à obrigação de prestar contas, conforme disposto no artigo 70, parágrafo único, da Constituição, e, eventual responsabilização em caso mau uso dos recursos geridos, consoante dispõe o artigo 71, inciso II, da CF/1988.
Nesse contexto, compartilho o entendimento do MPTCU, no sentido de que, ao se considerar a gestão de recursos públicos no âmbito de uma pessoa jurídica de direito privado, as decisões das pessoas naturais administradoras dessa pessoa jurídica determinam a destinação a ser dada àqueles recursos públicos. Isso faz com que, além da pessoa jurídica, também seus administradores sejam obrigados, pessoalmente, a comprovar a regular aplicação dos recursos públicos submetidos às suas decisões, a exemplo do que deliberou esta Corte no Acórdão 8969/2016-TCU-Segunda Câmara (Rel. Min. Raimundo Carreiro) '.
27.	Tal entendimento se aplica integralmente nos casos em que o estabelecimento comercial farmacêutico é uma sociedade limitada (art. 1.052 do Código Civil) , devendo ser chamados aos autos a pessoa jurídica em solidariedade com as pessoas físicas dos sócios-administradores, com suas responsabilidades restritas aos períodos de administração, bem como nos casos de empresa individual de responsabilidade limitada (Eireli) , chamando essa pessoa jurídica em solidariedade com a pessoa física do dirigente.
28.	Há também os casos de farmácias e drogarias estabelecidas sob a natureza jurídica de empresário individual, onde a pessoa física (empresário) responde por todos os atos, fatos, direitos e obrigações decorrentes da atividade empresarial desempenhada, inclusive com seu patrimônio pessoal. Nesse caso não há personalidade jurídica de direito privado. Os empresários individuais se equiparam a pessoa jurídica apenas para fins fiscais, nos termos do art. 2º do Decreto-Lei 1.706, de 23 de outubro de 1979.
29.	Nesses casos, não há que se falar da aplicação da Súmula 286-TCU, tampouco da desconsideração da personalidade jurídica, pois está claro que não há pessoa jurídica nessa relação, bastando então constar da relação de responsáveis dos autos a pessoa física do empresário individual. 
30.	Nesse sentido já se manifestou esta Corte de Contas, no Acórdão 2737/2013-TCU-Plenário, da relatoria do Min. Augusto Sherman Cavalcanti:
'	14. Como consta da manifestação do Secretário da Serur, o empresário é pessoa física, titular da empresa, e, no caso de empresário individual não há personalidade jurídica diversa, 'logo, não há que se falar em pessoa jurídica, mas, apenas, em pessoa física'.
15. Nesse sentido, conforme consignado nos Acórdão 1563/2012-TCU-Plenário, 1870/2010 - Primeira Câmara e 615/2008 - Segunda Câmara, a empresa individual não tem personalidade diversa e separada do titular, constituindo uma única pessoa e um único patrimônio.'
31.	Cabe ressaltar que no caso concreto tratado nesta TCE, no período relativo às irregularidades constatadas (exercícios de 2014 e 2015) a empresa atuava sob a natureza jurídica de 'empresária individual'. Somente em 14/12/2016 é que passou à natureza de Empresa Individual de Responsabilidade Limitada (Eireli) . Isso é o que se conclui da documentação acostada à peça 5 em confronto com os registros do sistema CNPJ da Receita Federal do Brasil.
32.	Considerando os ilícitos acima identificados, a imputação de responsabilidade atende aos pressupostos estabelecidos na jurisprudência desta Corte de Contas. Com efeito, há elementos para individualizar as condutas, o nexo de causalidade entre estas e as irregularidades geradoras do dano e está caracterizada a atuação, no mínimo culposa, dos responsáveis, conforme resumido na matriz de responsabilização anexa a esta instrução e demonstrado na descrição das ocorrências listadas no tópico retro 'Irregularidades Geradoras de Dano ao Erário'.
33.	Na seara do Direito Financeiro, é cediço que cabe ao responsável (neste caso, o estabelecimento comercial e seus administradores) demonstrar, por meio da documentação exigida nos normativos do PFPB, a boa e regular aplicação dos recursos públicos federais geridos no âmbito do referido programa, ainda que tais recursos financeiros lhes tenham sido repassados posteriormente à dispensação dos medicamentos, pois fora feito com base nas informações prestadas pelo estabelecimento comercial farmacêutico à luz das exigências previamente estabelecidas e aceitas pelo ente privado. 
34.	Cabia às pessoas aqui responsabilizadas comprovar, por meio de documentos hábeis (notas fiscais de entrada, receitas médicas, cupons vinculados, cupons fiscais, etc.) , que as dispensações de medicamentos respeitaram os normativos do programa.
35.	Em razão das irregularidades apontadas encontrarem-se devidamente demonstradas no relatório da auditoria realizada pelo Denasus (peças 17-21) , os responsáveis foram citados para apresentarem alegações de defesa e/ou recolherem o valor total do débito quantificado a eles atribuído.
36.	Após pronunciamento da unidade (peça 31) a citação dos responsáveis foi realizada por meio dos Ofícios 3537 e 3538/2018-TCU/Secex-TCE, de 11/12/2018 (peças 32 e 33) , conforme atestam os respectivos avisos de recebimento (peças 34 e 35) . 
Prescrição da Pretensão Punitiva
37.	Vale ressaltar que a pretensão punitiva do TCU, conforme Acórdão 1441/2016-TCU-Plenário, Relator: Benjamin Zymler, que uniformizou a jurisprudência acerca dessa questão, subordina-se ao prazo geral de prescrição indicado no art. 205 do Código Civil, que é de dez anos, contado da data de ocorrência da irregularidade sancionada, nos termos do art. 189 do Código Civil, sendo este prazo interrompido pelo ato que ordenar a citação, a audiência ou a oitiva dos responsáveis.
38.	No caso em exame, não ocorreu a prescrição, uma vez que as irregularidades sancionadas ocorreram entre 2014 e 2015, tendo o ato ordinatório de citação ocorrido em 04/12/2018 (pronunciamento da unidade, peça 31) .
Análise das Citações
39.	A responsável Mila Oyama Mascarenhas Fonseca Martins tomou ciência dos ofícios que lhes foram remetidos (peças 34 e 35) , tendo apresentado tempestivamente suas alegações de defesa da pessoa física e da empresa em seu nome em uma mesma peça (peça 41) e anexo (peça 42) , por meio de procurador legalmente constituído.
ANÁLISE DAS ALEGAÇÕES DE DEFESA APRESENTADAS
40.	A responsável foi ouvida em decorrência das irregularidades descritas no item 23 acima.
41.	Preliminarmente, a defesa da responsável rememora as irregularidades apontadas pela equipe de auditoria do Denasus, e passa 'a apresentar argumentos de fato e de direito, de elementos comprobatórios das despesas e da regular aplicação dos recursos federais geridos, de forma a restar evidente a ocorrência de boa-fé na conduta do responsável e a inexistência de outra irregularidade nas contas'.
42.	Quanto ao mérito, o defendente assevera inicialmente 'que as Requeridas não podem se sujeitar a qualquer penalidade, seja a título de ressarcimento ou de multa, visto não ter a União sofrido qualquer prejuízo, diante da inexistência de lesão aos cofres públicos, razão pela qual é medida de Justiça o arquivamento do presente processo', e que a conclusão da auditoria 'está baseada na circunstância de não ter a empresa Mila Oyama Mascarenhas Fonseca Eireli ME apresentado prova documental integral das transações verificadas neste período'.
43.	Reconhece que por ocasião da auditoria os cupons não estavam arquivados em ordem cronológica, dificultando a apresentação tempestiva destes, 'e, por conseguinte, só parte dos instrumentos exigidos foram apresentados'.
44.	Alega que a auditoria do Denasus agiu de forma abusiva, ao concluir pela inocorrência das vendas, quando eram meras irregularidades formais, tais como receitas médicas ilegíveis, sem endereço do consultório do médico, sem identificação do usuário, com data de emissão de 120 dias, com dispensações superiores à prescrição e com divergência entre os CRMs dos médicos com os comunicados pela infovia, que apenas representam 'conhecidos descuidos de funcionários no balcão de vendas, a pressa no atendimento, a demanda excessiva de usuários, o despreparo dos balconistas e dificuldades de fiscalização no serviço destes em farmácia lotada, mormente em época na qual a rapidez tornou-se exigência fundamental na venda no varejo'.
45.	Afirma que 'malgrado efetuada a venda em conformidade com a tabela, a farmácia descurar-se de exigências normativas que devem cercar a transação (receitas legíveis, assinatura e CPF/MF do consumidor, CRM do Médico, etc.) , não há falar-se em devolução do valor pago pelo erário público, uma vez que não houve lesão a este e, portanto, não nasceu o fato jurídico traduzido na obrigação de indenizar.'
46.	A defesa da responsável reconhece que 'quando exigido, as Requeridas não dispunham em seus arquivos de todas as notas fiscais comprovando as aquisições dos medicamentos dispensados pelo PFPB' e que é inegável que se trata de obrigação imposta pelo Programa.
47.	Reitera que efetivamente os medicamentos foram adquiridos e que a 'ausência das notas (fiscais) não prova sequer uma tentativa de enriquecimento ou lesão ao erário, e sim, e tão somente, um descumprimento de uma regra formal, mas que não implica necessariamente em prejuízo ao Erário'.
48.	Ao final, a defesa da responsável novamente tece considerações acerca das falhas principalmente em relação aos cupons fiscais e receitas médicas, salientando seu caráter de mera irregularidade formal, erros passíveis de ocorrer quando 'são atendidas muitas pessoas em curto espaço de tempo', e conclui que todas as irregularidades apontadas podem ser consideradas como de natureza formal, não tendo o condão de imputar débito, uma vez que as vendas ocorreram, que as notas fiscais foram emitidas e os medicamentos foram entregues aos usuários.
49.	No tocante à aferição da ocorrência de boa-fé na conduta da responsável, Sra. Mila Oyama Mascarenhas Fonseca Martins, entende que constam dos autos elementos que permitem reconhecê-la.
50.	Em anexo (peça 42) o responsável juntou pedido de reconsideração, datado de 16/09/2016, à época da auditoria do Denasus, relativamente à diversas notas fiscais que não teriam sido levadas em consideração pela equipe de auditoria. Juntou relação dessas notas fiscais e também cópias das mesmas (peça 42, p. 6-13) .
Análise
51.	Dentro do conjunto de irregularidades atribuídas aos responsáveis, a principal delas, a falta de apresentação das notas fiscais, relativas às aquisições de medicamentos dispensados no âmbito do Programa Farmácia Popular do Brasil, constitui mais de 99% do débito total imputado.
52.	No tocante à essas notas fiscais, a defesa da responsável traz apenas meras alegações, no sentido de que adquiriu os medicamentos, sem, entretanto, carrear aos autos qualquer documento probatório dessas aquisições. Alega também que os medicamentos vendidos foram adquiridos em empresas não cadastradas no sistema, mas também não as apresenta.
53.	No momento de realização da auditoria do Denasus, estava em vigência a Portaria 971 do Ministério da Saúde, que dispunha especificamente acerca do Programa Farmácia Popular do Brasil. Sobre as aquisições de medicamentos, havia determinação expressa dirigida às farmácias integrantes do programa:
	Art. 23. Para a comercialização e a dispensação dos medicamentos e/ou correlatos no âmbito do PFPB, as farmácias e drogarias devem obrigatoriamente observar as seguintes condições:
	§ 2º Caberá às farmácias e drogarias manter por um prazo de 5 (cinco) anos para apresentação, sempre que necessário, as notas fiscais de aquisição de medicamentos e/ou correlatos do PFPB junto aos fornecedores, com arquivamento de 2 (duas) cópias, uma em meio físico e outra em meio magnético e/ou arquivo digitalizado, no próprio estabelecimento. (grifos nossos) 
54.	Não se trata de mera irregularidade formal como defende a responsável. A farmácia não pode vender um medicamento sem, evidentemente, tê-lo comprado antes da venda. A equipe de auditoria do Denasus identifica essa irregularidade ao fazer a verificação de compatibilidade entre as aquisições dos medicamentos e os registros de dispensações consolidados no sistema autorizador de vendas da farmácia. Assim, se o medicamento não foi adquirido, se o fosse a nota fiscal comprovaria, conclui-se, por conseguinte, que a venda não existiu. Trata-se de venda fictícia. E isso gera um dano ao erário, ao contrário do que afirma a defesa da responsável.
55.	Um dos princípios basilares do funcionamento do programa é permitir ao usuário, geralmente de baixa renda, a compra de medicamentos a um custo infinitamente menor que o custo normal das farmácias. Estabelece o art. 9º da Portaria GM/MS 971, de 15/05/2012 que o Ministério da Saúde arcará com até 90% do preço de referência do medicamento:
	Art. 9º No 'Aqui Tem Farmácia Popular', o MS pagará até 90% (noventa por cento) do valor de referência estabelecido, sendo obrigatório o pagamento pelo paciente da diferença entre o percentual pago pelo MS e o pv-at (preço de venda AquiTem) do medicamento e/ou correlato adquirido. (grifos nossos) 
56.	Não há dúvida, portanto, que se tratam de recursos públicos federais, transferidos pelo Ministério da Saúde às farmácias e drogarias participantes do Programa. 
57.	Quanto às notas fiscais a que faz remissão o pedido de reconsideração à peça 42, depreende-se do Parecer Nº 146-SEI/2017-COPLAO/CGAUD/DENASUS/SGEP/MS que estas já foram consideradas (peça 16) :
	... em relação às Notas Fiscais encaminhadas, foi realizada nova análise, por meio do sistema informatizado, utilizando-se do código de barras do DANFE (Documento Auxiliar da Nota Fiscal Eletrônica) e foi verificado que estas já haviam sido consideradas nos relatório preliminar e final (pós-justificativas) , conforme poderá ser verificado pelo auditado no Anexo III da auditoria- Notas Fiscais Consideradas.
58.	Quanto às outras irregularidades, de pequena monta, registro de dispensação em nome de pessoas falecidas (R$ 19,20) e falta de apresentação de cupons vinculados e respectivas prescrições médicas (R$ 583,06) , as alegações de defesa soam razoáveis, no sentido de que se tratam de pequenos erros advindos da falta de organização. Por outro lado, não se esquecer que a adesão ao Programa Farmácia Popular do Brasil obriga às farmácias e drogarias a seguirem as normas estabelecidas pelo Ministério da Saúde. E a portaria que dispõe acerca do programa detalha exaustivamente os procedimentos a serem seguidos pelos participantes.
59.	Assim, não há como aceitar as alegações de defesa, não sendo estas capazes de afastar as irregularidades atribuídas aos responsáveis.
60.	Quanto à boa-fé dos responsáveis, esta não decorre de presunção legal geral. Deve estar corroborada em contexto fático e de condutas propício ao reconhecimento dessa condição em favor dos responsáveis. E, ao contrário do que afirma o defensor dos responsáveis, não há nos autos, elementos para que se possa reconhecê-la.
61.	Ressalte-se, por fim, que a natureza jurídica da empresa passou de 'empresário individual' para 'empresa individual de responsabilidade limitada', passando a ter personalidade jurídica após o cometimento das irregularidades. Nesse sentido, entende-se que a nova pessoa jurídica sucede a empresa individual para fins de imputação de débito, pois herda os ativos e passivos da sua antecessora. Porém, eventual imputação de sanção, a exemplo da multa prevista no art. 57, deve atingir apenas quem cometeu a irregularidade à época, no caso a pessoa física da empresária. Esse entendimento encontra amparo, por analogia, nas razões expostas no voto condutor do Acórdão TCU 4508/2020-1ª Câmara (relator Ministro Vital do Rêgo) . 
CONCLUSÃO
62.	As alegações de defesa não merecem prosperar, visto que a defesa dos responsáveis se reduziu a meras alegações, sem qualquer elemento probatório que pudesse servir para elidir as irregularidades imputadas.
63.	Por conseguinte, em face da análise promovida (itens 40 a 61) , propõe-se rejeitar as alegações de defesa da responsável Mila Oyama Mascarenhas Fonseca Martins, apresentadas conjuntamente em seu nome e de sua empresa individual à época, uma vez que não foram suficientes para afastar as irregularidades, e, não tendo sido constatada a boa-fé dos responsáveis, desde logo, julgar irregulares as presentes contas, além da aplicação da multa do art. 57 da Lei 8.443/1992 à pessoa física da então empresária individual.
64.	Dessa forma, mantém-se sem alteração a matriz de responsabilização anexa à instrução de citação, à peça 29, p. 11.
PROPOSTA DE ENCAMINHAMENTO
65.	Diante do exposto, submetemos os autos à consideração superior, propondo ao Tribunal:
a)	 rejeitar as alegações de defesa apresentadas pela responsável Mila Oyama Mascarenhas Fonseca Martins (CPF XXX.296.015-XX) em seu nome e de sua empresa Farmácia Mila Fonseca - EIRELI - ME (CNPJ 06.238.882/0001-04) , sucessora da empresa individual;
b)	 julgar irregulares as contas de Farmácia Mila Fonseca - EIRELI - ME (CNPJ 06.238.882/0001-04) e Mila Oyama Mascarenhas Fonseca Martins (CPF XXX.296.015-XX) com fundamento nos arts. 1º, inciso I, 16, inciso III, alíneas 'b' e 'c', 19, caput, e 23, inciso III, da Lei 8.443/1992, c/c os arts. 1º, inciso I, 209, incisos II e III, 210 e 214, inciso III, do RI/TCU, condenando-a ao pagamento da importância a seguir especificada e fixando-lhes o prazo de 15 (quinze) dias para que comprove perante este Tribunal, em respeito ao art. 214, inciso III, alínea 'a', do RI/TCU, o recolhimento da dívida aos cofres do Fundo Nacional de Saúde/FNS, atualizada monetariamente e acrescida dos juros de mora calculados a partir da data indicada até a data do efetivo recolhimento e com  o abatimento dos valores acaso já satisfeitos, nos termos da legislação vigente:
	DATA DA OCORRÊNCIA 
	VALOR ORIGINAL (R$) 

	31/03/2014
	        242,28 

	31/03/2014
	    2.103,60 

	31/03/2014
	          13,77 

	31/03/2014
	          13,20 

	04/04/2014
	            2,40 

	09/04/2014
	        323,04 

	09/04/2014
	          53,65 

	16/04/2014
	    3.205,80 

	16/04/2014
	            4,80 

	16/04/2014
	          37,20 

	03/05/2014
	          12,00 

	13/05/2014
	    1.467,14 

	13/05/2014
	          13,77 

	30/05/2014
	    9.730,80 

	02/06/2014
	  16.410,60 

	02/06/2014
	          24,00 

	06/06/2014
	    8.080,85 

	06/06/2014
	          13,77 

	04/07/2014
	  16.001,70 

	04/07/2014
	    8.004,81 

	04/07/2014
	          13,77 

	04/07/2014
	          22,80 

	31/07/2014
	  14.310,90 

	31/07/2014
	          25,20 

	01/08/2014
	  11.612,39 

	09/09/2014
	  13.683,13 

	09/09/2014
	  16.172,50 

	09/09/2014
	          10,80 

	09/09/2014
	          36,00 

	09/09/2014
	          13,77 

	02/10/2014
	  17.329,50 

	02/10/2014
	          19,20 

	03/10/2014
	          13,77 

	03/10/2014
	  20.417,95 

	03/11/2014
	  17.769,60 

	03/11/2014
	  23.880,95 

	03/11/2014
	          13,46 

	28/11/2014
	  21.475,80 

	28/11/2014
	  25.757,67 

	28/11/2014
	          19,20 

	28/11/2014
	          31,20 

	14/01/2015
	  17.661,20 

	14/01/2015
	  26.726,58 

	14/01/2015
	          19,20 

	09/02/2015
	  19.577,30 

	09/02/2015
	  30.838,69 

	09/02/2015
	          69,30 

	09/02/2015
	            3,77 

	03/03/2015
	  21.138,72 

	03/03/2015
	  26.757,76 

	02/04/2015
	  29.727,75 

	02/04/2015
	  11.451,30 

	02/04/2015
	          13,46 

	02/04/2015
	          88,80 

c)	 aplicar, com fundamento no art. 57 da Lei 8.443/1992 c/c o art. 267 do RI/TCU, multa à Sra. Mila Oyama Mascarenhas Fonseca Martins (CPF XXX.296.015-XX) , fixando o prazo de 15 dias, a partir da notificação, para que, nos termos do art. 214, inciso III, alínea 'a', do RI/TCU, comprove perante este Tribunal o recolhimento aos cofres do Tesouro Nacional do valor atualizado monetariamente desde a data do acórdão até a data do efetivo recolhimento, se for pago após o vencimento, na forma da legislação em vigor; 
d)	 autorizar, desde logo, a cobrança judicial da dívida, caso não atendidas as notificações, nos termos do art. 28, inciso II, da Lei 8.443/1992 c/c o art. 219, inciso II, do RI/TCU;
e)	 autorizar, desde logo, caso seja do interesse do responsável, com fundamento no art. 26 da Lei 8.443/1992 c/c o art. 217 do RI/TCU, o parcelamento da dívida em até 36 (trinta e seis) parcelas mensais e consecutivas, fixando-se o vencimento da primeira parcela em quinze dias, a contar do recebimento da notificação, e os das demais a cada 30 dias, devendo incidir sobre cada valor mensal os correspondentes acréscimos legais, na forma prevista na legislação em vigor, bem como esclarecer ao responsável que, em caso de parcelamento da dívida, a falta de comprovação do recolhimento de qualquer parcela importará no vencimento antecipado do saldo devedor, nos termos do art. 26, parágrafo único, da Lei 8.443/1992 c/c o art. 217, § 2º, do RI/TCU;
f)	 encaminhar cópia da deliberação ao Procurador-Chefe da Procuradoria da República na Bahia, nos termos do § 3º do art. 16 da Lei 8.443/1992 c/c o § 7º do art. 209 do Regimento Interno do TCU, para adoção das medidas cabíveis; e comunicar-lhe que o relatório e o voto que a fundamentarem podem ser acessados por meio do endereço eletrônico www.tcu.gov.br/acordaos e que, caso haja interesse, o Tribunal pode enviar-lhe cópia desses documentos sem qualquer custo;
g)	 dar ciência da deliberação aos responsáveis e, em obediência ao art. 18, § 6º, da Resolução-TCU 170/2004, ao Fundo Nacional de Saúde."
2.	O MP/TCU, representado pelo procurador Sérgio Ricardo da Costa Caribé, manifestou-se de acordo com a unidade instrutiva, nos termos do parecer a seguir[footnoteRef:2]: [2:  Peça 46.] 
"Trata-se de tomada de contas especial instaurada pelo Fundo Nacional de Saúde (FNS) em razão de irregularidades identificadas durante auditoria realizada pelo Departamento Nacional de Auditoria do SUS (Denasus) , com o objetivo de avaliar a execução do Programa Farmácia Popular do Brasil por Mila Oyama Mascarenhas Fonseca ME.
O tomador de contas concluiu pela existência de débito no valor de histórico de R$ 432.462,57 (peça 23) , referente à ausência de notas fiscais que demonstrassem a compatibilidade entre as aquisições e dispensação de medicamentos, de cupons fiscais acompanhados das respectivas receitas, bem como à dispensação de medicamentos em nome de falecidos.
No âmbito deste Tribunal, procedeu-se à citação de Mila Oyama Mascarenhas Fonseca Martins e da pessoa jurídica acima mencionada. De posse da defesa apresentada, a SecexTCE elaborou a instrução na peça 43, por meio da qual propõe julgar irregulares as contas das responsáveis, condenando-as solidariamente ao ressarcimento do débito apurado pelo Denasus e aplicando multa apenas à pessoa física.
De minha parte, manifesto-me de acordo com o encaminhamento sugerido.
O débito identificado durante a auditoria do Denasus originou-se da inobservância, pelas responsáveis, ao disposto na Portaria 971/GM/MS, de 15/5/2012, em especial ao seguinte:
Art. 23. Para a comercialização e a dispensação dos medicamentos e/ou correlatos no âmbito do PFPB, as farmácias e drogarias devem obrigatoriamente observar as seguintes condições:
 (...) 
§ 2º Caberá as farmácias e drogarias manter por um prazo de 5 (cinco) anos para apresentação, sempre que necessário, as notas fiscais de aquisição dos medicamentos e/ou correlatos do PFPB junto aos fornecedores, com arquivamento de 2 (duas) cópias, uma em meio físico e outra em meio magnético e/ou arquivo digitalizado, no próprio estabelecimento. 
§ 3º No caso de não ser possível a guarda das cópias dos documentos de que tratam os §§ 1º e 2º em meio magnético e/ou arquivo digitalizado no próprio estabelecimento, as farmácias e drogarias poderão arquivá-las em meio físico na respectiva empresa que a ela presta serviços contábeis ou em outro estabelecimento de sua preferência.
Como se vê, cabia ao estabelecimento manter a documentação relativa à aquisição dos medicamentos a fim de, quando demandado a apresentá-la ao Ministério da Saúde, dispor da comprovação das operações realizadas no âmbito do Programa Farmácia Popular do Brasil. Ao deixar de fazê-lo, incorreu na prática de irregularidade prevista no normativo que rege o programa, conforme dispositivo abaixo reproduzido:
Art. 40. O descumprimento de qualquer das regras dispostas nesta Portaria e seus Anexos pelas farmácias e drogarias caracteriza prática de irregularidade no âmbito do PFPB, considerando-se irregulares as seguintes situações, entre outras: 
I - comercializar e dispensar medicamentos e/ou correlatos fora da estrita observância das regras de execução do PFPB, dispostas nesta Portaria;
À luz dos normativos acima reproduzidos, não assiste razão às defendentes quanto ao argumento de que a ausência da documentação exigida configura apenas falha formal. Ao aderirem ao programa, submeteram-se às regras estabelecidas na Portaria 971/GM/MS, de 15/5/2012, incumbindo-lhes a guarda da documentação relativa aos valores recebidos.
Nesse sentido, em face da desobediência às regras estabelecidas, restou inviabilizada a comprovação da compatibilidade entre as aquisições efetuadas e a dispensação dos medicamentos, o que impõe a obrigação de restituição dos valores discriminados objeto da citação.
Agrava a situação a expressividade do montante para o qual deixaram de ser apresentadas as respectivas notas fiscais de aquisição, alcançando a cifra de mais de 400 mil reais. Tal constatação sinaliza o descuido do estabelecimento com a observância às normas de regência, bem assim amplia a possibilidade de malversação dos valores repassados pelo FNS.
Quanto às notas fiscais trazidas em sede de alegações de defesa, embora não constem dos anexos que contemplam a análise após justificativas apresentadas ao FNS, também não há nos autos elementos que permitam afirmar que não tinham sido examinadas por ocasião da auditoria, razão pela qual entendo não ser o caso de abatimento do débito em questão.
Diante do exposto, este membro do Ministério Público de Contas manifesta-se de acordo com o encaminhamento sugerido pela SecexTCE."
É o relatório.

8.1. Artur da Rocha Reis Neto (17786/OAB-BA) e outros, representando Mila Oyama Mascarenhas Fonseca Martins.

Procurador Sérgio Ricardo Costa Caribé.

TOMADA DE CONTAS ESPECIAL. PROGRAMA FARMÁCIA POPULAR DO BRASIL. IRREGULARIDADES VERIFICADAS NA EXECUÇÃO DO PROGRAMA. CITAÇÃO DA PESSOA FÍSICA E DA PESSOA JURÍDICA. ALEGAÇÕES DE DEFESA. SOLIDARIEDADE NO DÉBITO. MULTA À PESSOA FÍSICA. COMUNICAÇÕES.

TOMADA DE CONTAS ESPECIAL (TCE)

Secretaria de Controle Externo de Tomada de Contas Especial (Secex-TCE).

O presente processo refere-se à tomada de contas especial instaurada pelo Fundo Nacional de Saúde/Ministério da Saúde (FNS/MS) , contra a Farmácia Mila Fonseca - Eireli - ME, solidariamente com a Sra. Mila Oyama Mascarenhas Fonseca Martins, representante legal da pessoa jurídica, em decorrência do prejuízo causado por irregularidades verificadas na aplicação de recursos do Sistema Único de Saúde (SUS) , no âmbito do Programa Farmácia Popular do Brasil - Aqui Tem Farmácia Popular (PFPB) , nos exercícios de 2014 e 2015.
2.	As irregularidades ensejadoras da instauração do presente processo foram identificadas pelo Departamento Nacional de Auditoria do SUS (Denasus) , em auditoria realizada em abril de 2016, com a finalidade de avaliar a execução do Programa Farmácia Popular do Brasil executado pela Farmácia Mila Fonseca Eireli - ME, localizada no município de Santo Estevão/BA.
3.	A fiscalização em tela, que resultou no relatório de auditoria 16.309/MS/SGEP/DENASUS[footnoteRef:2] abrangeu o período de janeiro/2014 a abril/2015 e teve o objetivo de verificar o cumprimento das normas estabelecidas pela portaria 971/MS/GM, de 15/5/2012, vigente à época, que dispõe sobre o Programa Farmácia Popular do Brasil. [2:  Peças 17 e 18, anexos às peças 19 a 21.] 
4.	Conforme consignado na instrução de peça 43, foram constatadas as seguintes ocorrências ensejadoras de débito:
"a) falta de apresentação de notas fiscais comprovando as aquisições dos medicamentos dispensados pelo PFPB, no valor histórico de R$ 431.860,31, em afronta ao Paragrafo 2 e 3. do art. 23, art. 39 e inciso I do art. 40 da PT/GM/MS n. 971 de 15 de maio de 2012. Revogada pela Portaria GM/MS 111/2016 de 28/01/2016.  Evidência: constatação 425960 e 425957 (peça 17, p.13-20 e peça 18, p. 1-9) ;
b) registro de dispensação em nome de pessoas falecidas, no valor histórico de R$ 19,20 infringindo o art. 21 e 23, e inciso I do art. 40, da Portaria 971/GM/MS, de 15/5/2012. Evidência: constatação 426002 (peça 17, p.13-20 e peça 18, p. 1-9) ;
c) falta de apresentação de cupons vinculados e respectivas prescrições médicas, no valor histórico de R$ 583,06, contrariando o art. 24, art. 26, § 1º do art. 27 e § 3º do art. 32 da Portaria 184/GM/MS, de 3/2/2011, e art. 22, §1º do art. 23 e § 3º do art. 28, da Portaria 971/GM/MS, de 15/5/2012. Evidência: constatações 426006 e 425999 (peça 17, p.13-20 e peça 18, p. 1-9) ".
5.	Tendo em vista que na fase administrativa, os responsáveis mencionados no relatório de auditoria no Denasus não elidiram as irregularidades constatadas no Programa Farmácia Popular do Brasil, o FNS instaurou o processo de TCE, no valor histórico de R$ 432.462,57 (janeiro/2014 e abril/2015) [footnoteRef:3] (peça 22) . [3:  Peça 22.] 
6.	O relatório completo do tomador de contas especial 134/2017 (peça 23) imputou responsabilidade pelo débito à Sra. Mila Oyama Mascarenhas Fonseca Martins, solidariamente com a pessoa jurídica Mila Oyama Mascarenhas Fonseca - ME.
7.	No âmbito deste Tribunal, procedeu-se à citação dos responsáveis supramencionados, em decorrência das irregularidades a seguir listadas nas peças 34 e 35:
"a) Irregularidade 1: falta de apresentação de notas fiscais comprovando as aquisições dos medicamentos dispensados pelo Programa Farmácia Popular do Brasil;
Conduta: deixar de comprovar com as notas fiscais as aquisições dos medicamentos e/ou correlatos dispensados por meio do PFPB, quando deveria ter apresentado notas fiscais fidedignas contendo a informação da aquisição dos medicamentos dispensados pelo Programa Farmácia Popular do Brasil;
Dispositivos violados: §§ 2º e 3º do art. 23, art. 39, e inciso I do art. 40 da Portaria 971/GM/MS, de 15/5/2012, revogada pela Portaria GM/MS 111/2016 de 28/1/2016;
b) Irregularidade 2: registro de dispensação em nome de pessoas falecidas no Sistema Autorizador de Vendas do Programa Farmácia Popular do Brasil;
Conduta: registrar dispensação de medicamentos e/ou correlatos do PFPB em nome de pessoas falecidas, quando deveria ter sido realizado um controle a fim de evitar essas dispensações irregulares;
Dispositivos violados: §§ 2º e 3º do art. 23, art. 39 e inciso I do art. 40 da PT/GM/MS n. 971, de 15 de maio de 2012, revogada pela Portaria GM/MS 111/2016 de 28/1/2016;
c) Irregularidade 3: falta de apresentação de cupons vinculados e respectivas prescrições médicas registrados nas dispensações do Programa Farmácia Popular do Brasil.
Conduta: registrar dispensação de medicamentos e/ou correlatos do PFPB sem apresentar as receitas médicas associadas a cupons e vinculados.
8.	O relatório completo do tomador de contas especial 134/2017 (peça 23) imputou responsabilidade pelo débito à Sra. Mila Oyama Mascarenhas Fonseca Martins, solidariamente com a pessoa jurídica Mila Oyama Mascarenhas Fonseca - ME.
9.	No âmbito deste Tribunal, procedeu-se à citação dos responsáveis supramencionados, em decorrência das irregularidades a seguir listadas nas peças 34 e 35:
10.	A Sra. Mila Oyama Mascarenhas Fonseca Martins apresentou tempestivamente as alegações de defesa, em seu nome e no da empresa[footnoteRef:4]. Aduz basicamente que não houve prejuízos ao erário, uma vez que as vendas dos medicamentos efetivamente ocorreram, podendo ser imputada à responsável no máximo a prática de falhas formais, a exemplo da falta de ordem no arquivamento de cupons ou a não localização de algumas notas fiscais. [4:  Peças 41 e 42.] 
11.	A Secex-TCE analisou as alegações de defesa apresentadas e propôs julgar irregulares as contas das responsáveis, condenando-as solidariamente ao ressarcimento do débito apurado na fiscalização realizada pelo Denasus, com a aplicação de multa apenas à pessoa física[footnoteRef:5]. [5:  Peça 43.] 
12.	O MP/TCU anuiu integralmente à proposta de encaminhamento formulada pela Secex-TCE[footnoteRef:6]. [6:  Peça 46.] 
II
13.	Acolho a análise empreendida pela unidade instrutiva, endossada pelo MP/TCU, cujos fundamentos adoto como razões de decidir.
14.	A modalidade Aqui Tem Farmácia Popular do Programa Farmácia Popular tem natureza convenial, nos termos das portarias GM/MS 184/2011, GM/MS 971/2012, GM/MS 111/2016 e da portaria de consolidação GM/MS 5/2017, bem como de acordo com a jurisprudência desta Corte (Acórdão 5259/2018-TCU-Primeira Câmara, relator ministro Vital do Rêgo) . Os partícipes têm, assim, a responsabilidade de apresentar a documentação requerida para comprovar a regularidade dos pagamentos que receberam no âmbito do programa.
15.	Ponto relevante destacado pela Secex-TCE refere-se à alteração da natureza jurídica da empresa, que passou de "empresário individual" para "empresa individual de responsabilidade limitada", passando a ter personalidade jurídica. Uma vez que a nova pessoa jurídica sucedeu a empresa individual, herdando os ativos e passivos da sua antecessora, cabe a ela responder pelo débito. Quanto à aplicação da sanção, contudo, apenas a pessoa física que cometeu a irregularidade deverá ser apenada. Segundo ressaltado pela unidade instrutiva, referido entendimento está fundamentado no voto condutor do Acórdão 4508/2020-TCU-Primeira Câmara (relator ministro Vital do Rêgo) . 
16.	Quanto ao mérito deste processo, conforme consignado no parecer do MP/TCU, foram descumpridos dispositivos constantes de normativos do Ministério da Saúde, em especial da portaria 971/GM/MS, de 15/5/2012, que impõe as farmácias e drogarias participantes do Programa Farmácia Popular do Brasil a obrigação de manterem sob guarda as notas fiscais de aquisição de medicamentos e/ou correlatos, devendo apresentá-los ao Ministério da Saúde sempre que necessário. Reproduzo, a seguir, os arts. 23 e 40 da Portaria 971:
 "Art. 23. Para a comercialização e a dispensação dos medicamentos e/ou correlatos no âmbito do PFPB, as farmácias e drogarias devem obrigatoriamente observar as seguintes condições:
 (...) 
§ 2º Caberá as farmácias e drogarias manter por um prazo de 5 (cinco) anos para apresentação, sempre que necessário, as notas fiscais de aquisição dos medicamentos e/ou correlatos do PFPB junto aos fornecedores, com arquivamento de 2 (duas) cópias, uma em meio físico e outra em meio magnético e/ou arquivo digitalizado, no próprio estabelecimento. 
§ 3º No caso de não ser possível a guarda das cópias dos documentos de que tratam os §§ 1º e 2º em meio magnético e/ou arquivo digitalizado no próprio estabelecimento, as farmácias e drogarias poderão arquivá-las em meio físico na respectiva empresa que a ela presta serviços contábeis ou em outro estabelecimento de sua preferência.
 (...) 
Art. 40. O descumprimento de qualquer das regras dispostas nesta Portaria e seus Anexos pelas farmácias e drogarias caracteriza prática de irregularidade no âmbito do PFPB, considerando-se irregulares as seguintes situações, entre outras: 
I - comercializar e dispensar medicamentos e/ou correlatos fora da estrita observância das regras de execução do PFPB, dispostas nesta Portaria;
 (...) ".
17.	Em linha consentânea com a defendida nos pareceres uniformes insertos nos autos, considero que o descumprimento dos normativos acima reproduzidos constitui falha de natureza grave, que impediu a comprovação da compatibilidade entre o que foi adquirido dos fornecedores e o que foi dispensado pela Farmácia Mila Fonseca Eireli-ME, e, portanto, a regularidade dos pagamentos a ela efetuados pelos ministério.
18.	Ressalto que as notas fiscais a que alude a responsável em suas alegações de defesa não podem ser consideradas para fins de abatimento do valor devido, haja vista a informação constante da instrução que demonstra que tais notas foram analisadas pelo Denasus. Transcrevo excerto da instrução acerca dessa questão: 
"57.	Quanto às notas fiscais a que faz remissão o pedido de reconsideração à peça 42, depreende-se do Parecer Nº 146-SEI/2017-COPLAO/CGAUD/DENASUS/SGEP/MS que estas já foram consideradas (peça 16) :
	... em relação às Notas Fiscais encaminhadas, foi realizada nova análise, por meio do sistema informatizado, utilizando-se do código de barras do DANFE (Documento Auxiliar da Nota Fiscal Eletrônica) e foi verificado que estas já haviam sido consideradas nos relatório preliminar e final (pós-justificativas) , conforme poderá ser verificado pelo auditado no Anexo III da auditoria- Notas Fiscais Consideradas".
19.	Tendo em vista que os documentos carreados aos autos não comprovam que os recursos federais foram utilizados na finalidade prevista e que não foi possível aferir a boa-fé das responsáveis, impõe-se rejeitar as alegações de defesa apresentadas, julgando-se irregulares as contas da Sra. Mila Oyama Mascarenhas Fonseca Martins e da Farmácia Mila Fonseca - Eireli - ME e imputando-lhes, solidariamente, o débito calculado pelo Denasus. Cabe, adicionalmente, a aplicação de multa à pessoa física. 
	Diante do exposto, manifesto-me pela aprovação do acórdão que ora submeto à apreciação deste Colegiado.
TCU, Sala das Sessões Ministro Luciano Brandão Alves de Souza, em 2 de março de 2021.
Weder de Oliveira
Relator